臺灣臺南地方法院刑事判決　　　　　　　　　　　　　　九十二年度金易字第五號
　　公　訴　人　臺灣臺南
　　被　　　告　乙○○
　　選任辯護人　蘇新竹律師
　　　　　　　　張清富律師
　　被　　　告　丙○○
　　　　　　　　戊○○
　　　　　　　　辛○○
　　　　　　　　壬○○
　　右二人共同
　　選任辯護人　林金宗律師
　　被　　　告　庚○○　男　六.
　　　　　　　　　　　　住台南.
　　　　　　　　　　　　身分證.
　　右　一　人
　　選任辯護人　鄭慶海律師
　　　　　　　　邱玲子律師
右列被告等因背信案件，經檢察官提起公訴（九十二年偵字第三七二九號、第六五六
一號）暨追加起訴（九十二度偵字第一０三０八號），本院判決如左：
    主  文
乙○○、丙○○、戊○○、辛○○、壬○○、庚○○均無罪。
    理  由
一、公訴意旨略以：被告乙○○、丙○○、戊○○、辛○○及壬○○均係前台南市第
    五信用合作社（以下簡稱台南五信，已於民國九十一年八月二十四日為陽信商業
    銀行概括承受）授信審議委員會委員，庚○○則為臺南五信之總經理，均為受台
    南五信委任，處理授信事務之人。緣己○○（前台南市政府工務局局長，現任台
    南市政府秘書）及廖雪昭夫婦於八十四年二月間，以丁山建設股份有限公司（負
    責人郭福文）所興建之門牌號碼高雄縣茄定鄉○○路二七五號、二七三號、二六
    九號及二七一號房屋及其坐落之土地為擔保品，向台南五信安順分社申貸每人各
    二筆貸款，金額分別為新台幣（下同）六百七十萬元、六百八十萬元、六百八十
    萬元及六百八十萬元。八十九年四月十七日己○○及廖雪昭要求更換借款人，改
    以郭建成及郭秀琴申貸每人各二筆貸款，金額分別為六百二十萬元、六百三十萬
    元、六百三十萬元及六百三十萬元，經該社審查小組評估意見為「(一)該不動產之
    鄰近區域空屋率偏高，今又適逢房地產景氣低靡期，故倘以現時房價而論，本擔
    保品之價值跌幅頗鉅，原鑑估金額已屬偏高。(二)本案現為逾期案件（迄今已三個
    多月未繳息），據了解，原借款人己○○現任市政府工務局長〔或原借款人為己○○（現任市政府工務局長）之妻〕，應較具清償能力，而更換之借款人郭建成
    目前為義務役現役軍人，其還款來源為其父郭福文之事業收入（該員亦為本社催
    收戶），償還能力薄弱〔或更換之借款人郭秀琴，其償還能力薄弱（雖表示不足
    部份由郭福文允諾補足，但該員亦為本社催收戶）〕，對本社之債權恐難以確保
    。」，乙○○、丙○○、戊○○、辛○○及壬○○等五人遂於八十九年五月九日
    八十九年度第十六次授信審議委員會決議「加徵己○○為連帶保證人」，詎該庚○○為求掩飾逾放比例，竟意圖損害前台南五信之利益，未敘明具體理由，即批
    示請授信審議委員會再研議，而乙○○、丙○○、戊○○、辛○○及壬○○等五
    人，為逢迎庚○○之意，竟共同基於損害台南五信利益之犯意聯絡，於八十九年
    五月十八日八十九年度第十八次授信審議委員會再度決議「免再加徵己○○為連
    帶保證人」，經庚○○於八十九年五月二十四日批示准予貸放，致八十九年六月
    十六日貸放後隨即延滯繳息，已於八十九年十二月十六日轉列催收款項，共欠二
    千六百一十六萬九千六百七十七元，而郭建成貸款案之擔保品不動產（含土地及
    房屋各二筆；另郭秀琴貸款案之擔保品尚未聲請強制執行）經台灣台南地方法院
    合併拍賣，於九十一年一月三十一日進行第一次公開拍賣，拍賣最低價額合計為
    七百八十萬元，嗣經三次拍賣及公告應買（最低價額合計為四百九十九萬二千元
    ），均無人應買，致生損害於前台南五信之財產，因認被告乙○○、丙○○、戊○○、辛○○、壬○○及庚○○均涉有刑法第三百四十二條第一項之背信罪嫌等
    語。
二、按犯罪事實應依證據認定之，無證據不得推定其犯罪事實；又不能證明被告犯罪
    者，即應諭知無罪之判決，刑事訴訟法第一百五十四條、第三百零一條第一項分
    別定有明文。
三、本件公訴人認被告乙○○、丙○○、戊○○、辛○○、壬○○、庚○○等人均涉
    有背信罪嫌，係以被告乙○○、丙○○、戊○○、辛○○、壬○○均係臺南五信
    八十九年度第十六次及第十八次授信審議委員會委員，渠等明知受僱於證人郭福
    文之郭建成、郭秀琴均屬資力不佳之人，且其等提供之高雄縣茄定鄉○○路二七
    五號、二七三號、二六九號及二七一號房屋及其坐落之土地擔保物價值業已大幅
    滑落，不足以擔保其等借貸之款項，故於八十九年度第十六次授信審議委員會中
    決議要求證人己○○擔任連帶保證人後，始能貸放款項予證人郭建成與郭秀琴。
    然渠等竟與被告庚○○共同基於犯意聯絡，由被告乙○○、丙○○、戊○○、辛○○、壬○○於八十九年第十八次授信審議委員會時，建議：同意貸放款項予證
    人郭建成、郭秀琴，並免徵證人己○○為連帶保證人，並旋由被告庚○○批示同
    意核貸。而證人郭建成、郭秀琴貸得款項後，僅繳交一期款項後，即拒不繳納，
    經臺南五信執行抵押物拍賣程序，仍無法獲得清償，致臺南五信受有損害，因認
    被告乙○○、丙○○、戊○○、辛○○、壬○○、庚○○等人均涉有刑法第三百
    四十二條第一項之背信罪嫌等語。
四、訊據被告乙○○、丙○○、戊○○、辛○○、壬○○等人於偵審中固均坦承擔任
    臺南五信八十九年度第十六次及第十八次授信審議委員會委員，並於八十九年第
    十六次授信審議委員會中決議：建議同意貸放款項予證人郭建成及郭秀琴，惟需
    加徵證人己○○為連帶保證人；復於第十八次授信審議委員會中決議：免加徵證
    人己○○為連帶保證人，即行同意貸放款項予證人郭建成及郭秀琴等情；訊據被
    告庚○○於偵審中固均坦承前任臺南五信總經理期間，曾批准八十九年第十八次
    授信審議委員會前揭決議，惟與被告乙○○、丙○○、戊○○、辛○○、壬○○
    等人均堅詞否認涉有刑法背信罪嫌，均辯稱：本案係證人己○○、廖雪昭於八十
    四年間以前揭房地向臺南五信借貸款項後，於八十九年間，以償還二百萬元本金
    及六十萬元利息為條件，申請變更借款人名義為郭建成、郭秀琴，其等評估證人
    己○○、廖學昭之經濟狀況不佳，無法清償所貸款項，且先行收回二百六十萬元
    之現金，可減低臺南五信之授信風險，因而同意變更借款人名義。復因證人己○○堅拒擔任證人郭建成、郭秀琴借款之連帶保證人，其等認無法勉強證人己○○
    ，乃復行決議免加徵證人己○○為連帶保證人，並無損害臺南五信之不法意圖等
    語。
五、經查：
（一）被告乙○○、丙○○、戊○○、辛○○、壬○○等五人均係臺南五信八十九年
      度第十六次及第十八次授信審議委員會委員，負責一定金額以上案件之授信、
      展期及與逾期放款債務人及保證人進行和解或協議案件之業務；被告庚○○於
      八十八年七月間起至九十年五月間止，擔任臺南五信之總經理，負責綜理臺南
      五信貸放款之相關業務等情，業據被告乙○○、丙○○、戊○○、辛○○、壬○○、庚○○等人於偵審中供承在卷，並有臺南市第五信用合作社授信審議委
      員會組織準則一份在卷可稽，被告乙○○等人此部份供述與事實相符，應堪採
      信。又證人己○○、廖雪昭前於八十四年二月間，以高雄縣茄定鄉○○路二七
      五號、二七三號、二六九號及二七一號房屋及其坐落之土地為擔保品，向台南
      五信安順分社貸得六百七十萬元、六百八十萬元、六百八十萬元及六百八十萬
      元四筆款項等情，業據證人己○○於偵審中迭次證稱在卷，並有台南五信放款
      轉期傳票二張、放款本金、利息、收入傳票六張（參見陽信銀行安順分行九十
      二年九月廿四日回函）在卷可稽，此部份事實應堪認定。又被告乙○○、丙○○、戊○○、辛○○、壬○○等五人於八十九年第十六次授信審議委員會審核
      證人郭建成、郭秀琴二人以高雄縣茄定鄉○○路二七五號、二七三號、二六九
      號及二七一號四筆房屋及其坐落之土地為擔保品，欲借貸六百二十萬元、六百
      三十萬元、六百三十萬元及六百三十萬元共計二千五百一十萬元案件時，曾為
      ：建議同意貸放款項予證人郭建成及郭秀琴，惟需加徵證人己○○為連帶保證
      人之決議，經被告庚○○批示再研議後，被告乙○○、丙○○、戊○○、辛○○、壬○○等五人復於第十八次授信審議委員會另為：建議免加徵證人己○○
      為連帶保證人，即行同意貸放款項予證人郭建成及郭秀琴之決議，並經被告庚○○批示追加連帶保證人郭福文後，即行核貸予證人郭建成、郭秀琴二人等情
      ，業據被告乙○○、丙○○、戊○○、辛○○、壬○○、庚○○等人於偵審中
      陳明在卷，並有臺南五信八十九年度第十六次、第十八次授信審議委員會會議
      紀錄各一份，及臺南五信之借款申請書四份（參見九十二年偵字第三七二九號
      第十一頁、第十七頁、第二十三頁、第二十九頁）在卷可稽，此部份事實應堪
      認定。
（二）訊據證人己○○於偵查及本院調查、審理中，迭次結證稱：其與廖雪昭僅係受
      證人郭福文之邀，於八十四年間擔任本案借款之借款名義人，所借款項實際使
      用者為郭福文，貸款應繳之本息，亦係證人郭福文自行繳納。嗣因郭福文無力
      繳交貸款本息，臺南五信向其追索，其與郭福文商議後，始向臺南五信表示欲
      將本案貸款之借款人更改為郭建成與郭秀琴等語（參見九十二年偵字第三七二
      九號第七十七頁至第七十九頁、本院第一卷第一一四頁、第二卷），核與證人
      郭福文於偵查中證稱：因前曾向臺南五信借貸多筆款項，恐有借款額度之限制
      ，遂請己○○、廖雪昭夫婦代為擔任本案貸款之借款人。嗣因經濟困難無力繳
      息，臺南五信乃改向己○○追討應繳本息，己○○即向其表示欲更換借款人名
      義等語（參見九十二年偵字第三七二九號第一五二頁）相符，參以臺南五信審
      核證人郭建成、郭秀琴申請貸款案件時所製作之營業單位調查表、授信申請記
      批覆書、個人戶徵信綜合調查表中，均註明本案貸款原借款人為證人己○○及
      郭雪琴，有前述營業單位調查表等文件在卷可稽（參見九十二年偵字第三七二
      九號第十一頁至第三十二頁），復參以本案證人郭建成、郭秀琴借貸款項撥款
      時間，與證人己○○、廖雪昭借款清償時間同為八十九年六月十六日等情，亦
      有臺南五信之借款申請書四份（參見九十二年偵字第三七二九號第十一頁、第
      十七頁、第二十三頁、第二十九頁）及台南五信放款轉期傳票二張、放款本金
      、利息、收入傳票六張（參見陽信銀行安順分行九十二年九月廿四日回函）在
      卷可稽。堪認被告乙○○、丙○○、戊○○、辛○○、壬○○、庚○○於本院
      審理時所供：本案證人郭建成、郭秀琴於八十九年間之貸款案件，實係證人己○○、廖雪昭於八十四年之貸款案件欲更換借款人名義為郭建成及郭秀琴，而
      非證人郭建成及郭秀琴新向臺南五信申貸款項等語，與事實相符，堪以採信。
      公訴意旨雖以證人丁○○於本院審理時結證稱：臺南五信並無更換借款人契約
      等語（參見本院第二卷第一五一頁），指摘被告被告乙○○、丙○○、戊○○
      、辛○○、壬○○、庚○○等人所稱之「更換借款人名義」之舉與臺南五信之
      規定不符，進而質疑被告乙○○等人所言證人郭建成、郭秀琴貸款案件係屬變
      更借款人云云是否屬實。惟金融機構於同一借款人申請延展償還期限或借款人
      更易時，通常係由金融機構將原借款憑證銷燬或歸還原借款人，並由借款人或
      承擔借款之人另行書立數額相同但償還期間不同或借款人名義不同之借款契約
      ，藉此達成延展借款人還款期限或更換借款人名義之目的。而此舉於帳冊上將
      顯示原借款人業已清償原借款，復由同一借款人或更易之借款名義人另行借貸
      相同數額款項之現象。此係現今金融業者避免帳面出現大量遲延繳款，需列為
      催收款項之常見現象。此觀審核證人郭建成、郭秀琴貸款案件之承辦人員於前
      述之營業單位調查表、授信申請記批覆書、個人戶徵信綜合調查表中，均公然
      書明「本貸款原借款人己○○」、「原借款人廖雪昭」，並就己○○、廖雪昭
      與郭建成、郭秀琴之資力相互比較，作為建議是否核准貸放予郭建成、郭秀琴
      款項之依據等情，亦可得知，此種作法，雖與相關規定非無出入，然係金融業
      者經常性之作業方式，並非為本案而故為異於尋常之處理。是尚難僅以臺南五
      信並無明訂「更換借款人契約」之相關規範，即認被告乙○○、丙○○、戊○○、辛○○、壬○○、庚○○等人所稱：本案係更換借款人名義等語，均屬虛
      構。
（三）證人己○○於本院審理時結證稱：本案二千六百九十萬元之貸款，雖借款人名
      義為伊與廖雪昭，然實際使用借款人及償還貸款利息者係郭福文，至八十八年
      間，郭福文未依約繳納利息，始由伊自行繳納，並與臺南五信協商減免利息，
      及變更借款人名義等語（參見本院第一卷第一一八頁、本院九十三年三月九日
      審判筆錄），核與證人郭福文於偵查中結證稱：該筆貸款係借用己○○夫婦名
      義所貸款項，原由其自行繳納利息，嗣因無力清償，始由己○○代為繳納等語
      （參見九十二年度偵字第三七二九號第一百五十二頁至第一百五十四頁）相符
      ，此部份事實應堪認定。依此，本案二千六百九十萬元之貸款每期所應繳納之
      本息，於八十四年貸得款項後，至八十八年間，原係證人郭福文所繳納，而非
      證人己○○自行繳納，自無所謂證人己○○繳納本息正常之可言。又證人己○○於八十八年間，即自行繳納本案貸款本息後，曾遲延繳納三個月之本息（八
      十八年九月至同年十二月），並向臺南五信申請減免違約金獲准等情，業據證
      人己○○於本院調查時，到庭結證明確，並有臺南五信八十八年度第四十一次
      授信審核委員會會議紀錄一份在卷可稽，是證人己○○自行負擔本案貸款應繳
      之本息後，立即出現無法依約繳納之情狀，其能否負擔本件貸款應繳本息，實
      非無疑。況證人己○○經臺南五信於八十八年間同意減免利息、違約金後，旋
      於八十九年二月至同年六月間，再次出現遲延繳交本息，並進而請求為更換借
      款人名義之請求等情狀，業經陽信銀行安順分行九十二年九月廿四日函覆本院
      屬實，足見被告乙○○等人於八十九年間，所為證人己○○、廖雪昭二人將無
      力償還本件貸款應繳本息之判斷，與社會常情並無相違之處。綜此，證人己○○、廖雪昭前揭貸款於八十四年至八十八年間之繳息狀況雖屬正常，然實際並
      非證人己○○、廖雪昭自行負擔，嗣於八十八年間由其等自行負擔後，其繳款
      即行出現遲延繳納本息等違約情狀，是公訴意旨認證人己○○曾正常繳息長達
      四年之久，且薪資收入並無調降之情形下，認其於八十九年間之資力，與八十
      四年申貸時相同，應仍得以清償所借款項等推論，即有未洽。公訴意旨另以證
      人己○○遲至本案發生之八十九年間，其財產並無遭臺南五信或其他銀行查封
      之情狀，足見其當時資力尚未惡化等語。惟查封財產係屬限制債務人就其所有
      財產之運用，將嚴重影響債務人之債信，進而使其調度資金能力受限。
      是金融業者若逕行採取對債務人財產執行查封等強制執行程序時，往往會造成
      其他債權人相繼跟進亦對債務人之財產查封之連鎖效果，是債務人之債信、調
      度資金之能力，於查封之際，幾已宣告完全耗盡。而債權人可得求償者，亦僅
      限於執行程序可得查封變賣之債務人財產，無從期待債務人藉由其債信另行提
      供財產擔保或清償借款。且強制執行程序變賣債務人財產所得款項，往往低於
      該財產之市價，是金融業者處理債務人遲延給付問題時，往往均會與債務人進
      行協商，直至債權人認定已無他法求償之情形下，方會採取查封等強制執行程
      序。此觀臺南五信於證人己○○八十八年及八十九年兩度遲延繳納三個月之本
      息，卻亦未逕行採取查封等強制執行手段，而係先以協商方式處理債務等情，
      亦可得知。是自難僅以證人己○○於八十九年間，尚無財產遭債權人查封，即
      推認證人己○○財力狀況良好，尚可負擔前揭貸款應繳之本息，進而對被告等
      人為不利之認定。
（四）公訴意旨另以：臺南五信之審查小組評估證人郭建成、郭秀琴借貸案件時，曾
      表示意見：「(一)該不動產之鄰近區域空屋率偏高，今又適逢房地產景氣低靡期
      ，倘以現時房價而論，本擔保品之價值跌幅頗鉅，原鑑估金額已屬偏高。(二)本
      案現為逾期案件（迄今已三個多月未繳息），據了解，原借款人己○○現任市
      政府工務局長〔或原借款人為己○○（現任市政府工務局長）之妻〕，應較具
      清償能力，而更換之借款人郭建成目前為義務役現役軍人，其還款來源為其父
      郭福文之事業收入（該員亦為本社催收戶），償還能力薄弱〔或更換之借款人
      郭秀琴其償還能力薄弱（雖表示不足部份由郭福文允諾補足，但該員亦為本社
      催收戶，對本社之債權恐難以確保。）」，惟被告乙○○、丙○○、戊○○、
      福建、壬○○、庚○○等人竟無視證人己○○、廖雪昭之資力優於證人郭建成
      、郭秀琴之評估，逕行同意將借款人己○○、廖雪昭更易為郭建成、郭秀琴。
      足認被告乙○○、丙○○、戊○○、辛○○、壬○○、庚○○等人均有損害臺
      南五信之不法意圖等語。惟按依現今社會現金及信用交易併行之交易模式，評
      估個人之資產、償債能力時，除考慮其實際現金、有價證券收入外，另需將評
      估對象之社會地位、人際關係等，足以影響其調度資金之信用資產併予考量。
      惟信用資產係屬潛在之資產，與得立即交易之現實資產有所不同，仍須債務人
      妥善運用，始能轉換成為現實中可資變賣之財產。查證人己○○於案發時係擔
      任臺南市政府工務局長，具有相當之社會地位及聲望，是評估其償債能力時，
      除其薪資所得外，亦會考量其潛在之資金調度能力。此觀證人己○○及廖雪昭
      於八十四年間每年薪資收入不過百餘萬元，卻能僅以前揭抵押物為擔保而貸得
      高達二千七百一十萬元之款項，亦可得知。衡諸常情，其與配偶廖雪昭之資力
      當較甫退伍之郭建成，及亦受僱於資力不佳之郭福文之郭秀琴為佳。然若證人
      己○○不顧其債信受損，逕為拒絕依約償還貸款時，身為債權人之臺南五信依
      法亦僅能對證人己○○及廖雪昭所有之財產執行拍賣等程序，藉以取償。惟強
      制執行取償程序，依法僅得對證人己○○、廖雪昭占有之動產，及登記其等名
      義之不動產等物依法執行取償。易言之，證人己○○、廖雪昭縱仍擁有其餘資
      產，然已登記於他人名下，或交予他人占有中，除另有他證可資證明係屬證人
      己○○、廖雪昭所有之物外，臺南五信亦不得對之強制執行取償。是臺南五信
      於八十九年證人己○○表示其與證人廖雪昭無力續行償還貸款款項時，即需面
      對可供強制執行取償之標的物僅有證人己○○之薪資收入及登記於證人己○○
      、廖雪昭名下不動產，與證人己○○夫婦占有中之動產等物評估，至於證人郭
      身居臺南市政府工務局長高位等社會地位等信用資產，均無法將之換價取償之
      困境。又證人己○○、廖雪昭名下不動產，均已設定高額抵押，業據證人己○○於偵查及本院調查時陳稱在卷，並有證人己○○八十九年公務人員申報財產
      書一份在卷可稽（參見本院第二卷第五十六頁至第五十九頁）。復依八十九年
      間不動產景氣低迷之情狀，縱拍賣證人己○○、廖雪昭所有之不動產，扣除其
      上優先受償之抵押權後，顯難從中取償。從而被告乙○○等人於評估證人己○○提出償還二百六十萬元換取更換借款人名義為郭建成、郭秀琴之解決債務方
      案時，依一般社會經驗判斷，顯可預期無法就證人己○○、廖雪昭名下財產取
      償。是無論證人己○○、廖雪昭資力是否優於證人郭建成、郭秀琴，臺南五信
      均無法向其等取回貸款，均已失其意義。是被告被告乙○○、丙○○、戊○○
      、辛○○、壬○○、庚○○等人未接納審核小組意見，仍同意變更借款人即證
      人己○○、廖雪昭為郭建成、郭秀琴之舉，尚難認有何明顯判斷失當，可推認
      被告等人本存損害臺南五信之不法意圖。
（五）公訴意旨雖另以：證人己○○及廖雪昭於八十四年二月間申貸每人各二筆貸款
      ，金額分別為六百七十萬元、六百八十萬元、六百八十萬元及六百八十萬元。
      於八十九年四月十七日要求更換借款人，改以證人郭建成及郭秀琴申貸每人各
      二筆貸款時，其每筆申請貸款之金額即均已降低五十萬元，即分別為六百二十
      萬元、六百三十萬元、六百三十萬元及六百三十萬元，而非於免加徵己○○為
      連帶保證人之同時，再降低每筆五十萬元之授信額度；且該社審查小組所提敘
      上開「對本社之債權恐難以確保」之意見，亦係以更換借款人後之申貸金額為
      評估標準，非以己○○及廖雪昭原申貸金額為評估標準，因認被告乙○○等人
      所稱收回二百六十萬元業已減低臺南五信之授信風險，與事實不符等語。
      然本案貸款本非重新貸放款項予證人郭建成及郭秀琴，而係證人己○○、廖雪
      昭貸款案件，欲更換借款名義人為證人郭建成及郭秀琴等情，已如前述，從而
      ，審酌本案被告乙○○等人所為，是否有減低臺南五信之授信風險時，應以證
      人己○○、廖雪昭貸款案件與證人郭建成、郭秀前之貸款案件兩相比較，併同
      考量為是。又證人郭建成、郭秀琴申貸本案貸款時，證人己○○雖曾表示願償
      還二百六十萬元之本息等情，然於被告乙○○等人審核郭建成、郭秀琴貸款時
      ，此尚非既定之事實，仍待臺南五信與證人己○○協商，此觀證人己○○於偵
      審中均結證稱：其向臺南五信表示欲以繳清每筆貸款五十萬元之本金，及三個
      月之利息（計六十萬元）之條件，換取臺南五信同意將借款名義人更換為郭建
      成及郭秀琴等語（參見九十二年偵字第三七二九號卷第七十七頁至第七十九頁
      、本院卷第一一八頁第一一九頁），是證人己○○本欲以償還二百六十萬元之
      條件，換取臺南五信同意將借款人名義由其與廖雪昭更換為郭建成、郭秀琴，
      並藉此免除其與廖雪昭就本件貸款應負擔之債務。依此，倘臺南五信拒絕同意
      證人郭建成、郭秀琴之申貸案，易言之，拒絕更換借款人名義為郭建成、郭秀
      琴，使證人己○○、廖雪昭免除本件貸款債務，則證人己○○本無可能償還二
      百六十萬元予臺南五信。是臺南五信所審核者，應係如同意將借款人名義由證
      人己○○、廖雪昭更換為證人郭建成、郭秀琴，則證人己○○願意償還二百六
      十萬元，前揭四筆貸款之貸款本金部分金額，亦可減少二百萬元。是臺南五信
      如同意證人己○○前揭提議，確可減低該貸款之授信風險。而依被告乙○○等
      人核准證人郭建成、郭秀琴貸款後之情狀觀之，原貸放之四筆貸款：六百七十
      萬元、六百八十萬元、六百八十萬元及六百八十萬元，業已減低為六百二十萬
      元、六百三十萬元、六百三十萬元及六百三十萬元，共計減少二百萬元，是被
      告乙○○等人該決議，確使臺南五信收回二百萬元之貸款。公訴意旨認被告乙○○等人此舉，並未減低臺南五信之授信風險等語，容有未洽。
（五）被告乙○○等人參與之臺南五信第十六次授信審議委員會時，雖決議以加徵證
      人己○○為保證人為條件，同意將借款人名義更換為郭建成、郭秀琴云云，然
      此決議僅係臺南五信單方回應證人己○○之提議所為之表示，並非與證人己○○已達成之協議。況被告乙○○等人於第十六次授信審議委員會中，雖決議加
      徵其為連帶保證人始得同意變更借款人名義，然證人己○○之所以同意先行償
      還二百六十萬元，本係欲藉此免除負擔本件貸款之債務，若仍需擔任與債務人
      之義務幾無差異之連帶保證人，衡諸常情，證人己○○幾無可能同意該條件。
      被告乙○○等人於第十六次授信審議委員會中所為之追徵證人己○○為連帶保
      證人部分之決議，自始即無可能付諸實行。此觀證人丁○○於本院審理時，亦
      結證稱：其將第十六次授信審議委員會中所為之前開決議告知廖雪昭後，廖雪
      昭即向其表示不能接受等語（參見本院第二卷第一五三頁），亦可得知。從而
      ，自不應以被告乙○○等人於第十六次授信審議委員會決議加徵己○○為連帶
      保證人為條件，始同意更換借款人名義為郭建成及郭秀琴，卻於第十八次授信
      審議委員會決議免加徵己○○為連帶保證人即可同意更換借款人名義為郭建成
      及郭秀琴之情狀，即認被告乙○○等人有所反覆，進而推認被告乙○○等人存
      有損害臺南五信之不法意圖。
（六）查被告乙○○等人於八十九年間證人己○○申請變更借款人時，可得選擇之決
      定不外乎：同意證人己○○之要求，藉此取回二百六十萬元之現金，抑或拒絕
      證人己○○之建議，對證人己○○依法求償等二種選擇。前者可立即取回二百
      六十萬元，可減輕原貸放款項之風險，惟將喪失對證人己○○之求償權利；後
      者可保有對證人己○○之求償權利，然強制執行結果，可得預見難以受償。是
      綜觀被告乙○○等人於當時可資採取之決定選項中，均各有其利弊，並無明顯
      可得確認何者對臺南五信較為有利。從而，若無他證足認被告乙○○等人確有
      藉此圖利他人或損害臺南五信之不法意圖，且有事實可認其選擇之作為於判斷
      之際，即可預見其等選擇之作為不利於臺南五信之情形外，被告乙○○等人所
      做之決定，均應視為其等本於專業能力所為之判斷，縱有疏失，亦僅是否應依
      侵權行為法律關係，對臺南五信負擔損害民事上賠償責任之問題，與刑法背信
      罪之構成要件尚屬有間。
（七）按刑法第三百四十二條之背信罪，以有取得不法利益或損害本人利益之意圖為
      必要，若無此意圖，即屬缺乏刑法背信罪之主觀構成要件。惟他人受有利益，
      並非意謂本人必然受有損害，此觀現今企業理念中，亦不乏主張客戶與公司雙
      贏策略之情狀，亦可得知。被告乙○○等人所為同意將本案借款人由己○○、
      廖雪昭更換為證人郭建成、郭秀琴之舉，是否構成刑法背信犯行，應以其所為
      ，是否本於損害臺南五信之不法意圖為斷。而依前述諸多情狀以觀，被告乙○○等人所為同意更換借款人之判斷，並無明顯違背金融業者應有之專業判斷，
      而可認定確有損害臺南五信之不法意圖。縱其等所為之決定，相對使證人己○○受有免於受臺南五信求償之利益，此亦被告乙○○等人採取前揭行為所生之
      結果，尚難僅以證人己○○受有此利益，即逆推臺南五信必然受有損害。
（八）公訴意旨另以被告乙○○等人於八十九年度第十八次審議委員會同意免加徵證
      人己○○時，竟未依臺南市第五信用合作社授信審議委員會組織準則（以下簡
      稱授信審議委員會組織準則）之規定，敘明具體理由，因認被告乙○○等人均
      有違背職務行為，而有背信犯行云云。惟被告乙○○等人於八十九年第十八次
      授信審議委員會決議時，雖未依授信審議委員會組織準則第八條第一項之規定
      ，於會議決議內容中，敘明具體理由。惟此應僅係行政上之疏失，此觀臺南五
      信八十八年度第四十一次授信審核委員會時，就案外人蔡美華申請減免違約金
      一案，准予同意；八十九年度第十六次審議委員會決議，同意案外人鄭月翠分
      期償還應繳款項、案外人徐仁祥延期清償應繳款項等決議案，亦均未記載具體
      理由為何，足見此係臺南五信授信審議委員會會議紀錄之通常作法，雖與前揭
      授信審議委員會組織準則有違，惟尚難以此即認被告乙○○等人涉有背信罪嫌
      。
六、據上所陳，本件依調查所得證據尚不足以證明被告乙○○、丙○○、戊○○、辛○○、壬○○、庚○○確有意圖損害臺南五信而為違背職務之犯行，此外復查無
    其他積極證據足資證明被告乙○○、丙○○、戊○○、辛○○、壬○○、庚○○
    確有公訴意旨所指背信犯行，揆諸首開說明，犯罪尚屬不能證明，應為無罪之諭
    知。
據上論斷，應依刑事訴訟法第三百零一條第一項，判決如主文。
本件經檢察官甲○○到庭執行職務。
中      華      民      國    九十三    年      三      月    二十三    日
                              臺灣臺南地方法院刑事第四庭
                                          審判長法  官  蘇清水
                                                法  官  林欣玲
                                                法  官  卓穎毓
右正本證明與原本無異
如不服本判決應於送達後十日內向本院提出上訴狀（應附繕本）。
                                                書記官  秦建華
中      華      民      國    九十三    年      三      月    二十五    日
